【裁判字號】    97,交上易,37
【裁判日期】    970520
【裁判案由】    過失致死
【裁判全文】
臺灣高等法院刑事判決                97年度交上易字第37號
上  訴  人  臺灣板橋地方法院檢察署檢察官
被      告  甲○○
選任辯護人  陳正旻律師
上列上訴人因過失致死案件，不服臺灣板橋地方法院95年度交易
字第410號，中華民國96年11月29日第一審判決（起訴案號：臺
灣板橋地方法院檢察署95年度偵字第18424號），提起上訴，本
院判決如下：
    主  文
上訴駁回。
    理  由
壹、程序部分
一、按被告以外之人於審判外之言詞或書面陳述，除法律有規定
    者外，不得作為證據，刑事訴訟法第159條第1項固有明文。
    惟按被告以外之人於審判外之陳述，雖不符同法第159條之1
    至第159條之4之規定，但經當事人於審判程序同意作為證據
    ，法院審酌該言詞陳述或書面陳述作成時之情況，認為適當
    者，亦得為證據，且當事人、代理人或辯護人於法院調查證
    據時，知有刑事訴訟法第159條第1項不得為證據之情形，而
    未於言詞辯論終結前聲明異議者，視為有前項之同意，刑事
    訴訟法第159條之5規定甚明。
二、查被告於警詢、偵查中之供述及道路交通調查表、現場圖、
    現場照片、勘查報告、檢察官勘驗筆錄、相驗屍體證明書等
    書證，公訴人、被告及辯護人迭於原審及本院準備程序、審
    判程序中，已陳稱：對上開證據之證據能力沒有意見，同意
    引為審判期日調查之證據等語明確，迄本院言詞辯論終結前
    ，復未就上開證據之證據能力聲明異議，顯然已經同意將之
    作為證據，本院審酌上開證據並非違法取得，亦無證明力明
    顯過低之情形，是均得作為認定被告犯罪之證據。
貳、實體部分
一、公訴意旨略以：被告於民國（下同）九十五年三月四日晚間
    七時二十分許，騎乘車號ＬＹ９－２１０號重型機車，沿台
    北縣板橋市大漢橋機車專用道，由新莊往板橋方向行駛，其
    原應注意機車行進中駕駛人應注意車前狀況，隨時採取必要
    安全措施，而依當時情形又無不能注意之情事，竟疏於注意
    及此，當時其前方適有蔡東安騎乘車號ＯＹＥ－１５９號重
    型機車，因不慎撞及不詳人士遺落於路中，裝有啞鈴之手提
    袋（以下簡稱：系爭啞鈴袋）而摔倒於路中，被告避煞不及
    仍以高速輾壓過蔡東安，被告亦因而摔倒，蔡東安因遭被告
    機車輾壓致受有右側顱骨粉碎性骨折、肋骨骨折（含左右側
    鎖骨骨折）、頸椎骨折等傷害，經送醫急救仍不治死亡。因
    認被告涉犯刑法第二百七十六第一項之過失致人於死罪嫌。
二、按犯罪事實應依證據認定之，無證據不得認定犯罪事實；又
    不能證明被告犯罪者，應諭知無罪之判決，刑事訴訟法第一
    百五十四條第二項、第三百零一條第一項分別定有明文。次
    按刑事訴訟法第一百六十一條已於九十一年二月八日修正公
    布，其第一項規定：檢察官就被告犯罪事實，應負舉證責任
    ，並指出證明之方法。因此，檢察官對於起訴之犯罪事實，
    應負提出證據及說服之實質舉證責任。倘其所提出之證據，
    不足為被告有罪之積極證明，或其指出證明之方法，無從說
    服法院以形成被告有罪之心證，基於無罪推定之原則，自應
    為被告無罪判決之諭知（最高法院九十二年台上字第一二八
    號判例意旨參照）。
三、本件公訴人認被告涉犯上開罪嫌，無非係以此部分事實，業
    據告訴人蔡乙○○指訴明確，並經被告於警詢及偵查時供述
    屬實，復有道路交通事故調查報告表、現場圖、現場照片、
    勘查報告、檢察官勘驗筆錄、相驗屍體證明書、法醫研究所
    鑑定書等件為其論據。
四、訊據被告固不否認有於前開時、地，騎乘機車行經大漢橋，
    因輾壓不明物體而摔倒，且蔡東安於當日因車禍死亡等事實
    ，惟堅決否認有何犯行，辯稱：「伊沒有撞倒蔡東安，是伊
    先跌倒，蔡東安才跌倒，沒有撞倒死者。」
    經查：
(一)、查蔡東安於九十五年三月四日晚間七時二十分許，騎乘車號
    ＯＹＥ－１５９機車，沿台北縣板橋市大漢橋機車專用道，
    由新莊往板橋方向行駛，因不慎撞及不詳人士遺落之系爭啞
    鈴袋而摔倒，經送醫急救後仍不治死亡等事實，為被告所不
    否認，並有道路交通事故調查報告表、現場圖、現場照片、
    台灣板橋地方法院檢察署檢察官相驗筆錄、法醫驗斷書、相
    驗屍體證明書等件附卷可證（見台灣板橋地方法院檢察署相
    卷第一五至二九、三０至三八、五二至六四、二０六頁），
    應堪認定。
(二)、又被告與蔡東安於該處先後摔車，被告僅受有輕傷，旋即爬
    起，將所騎乘之ＬＹ９－２１０號機車扶正，再走向蔡東安
    倒地處等情，業具被告供述在卷（見同上卷第七、一０頁）
    ；而蔡東安頭帶安全帽，卻因頭顱骨粉碎性骨折等傷害，送
    醫不治死亡，顯見蔡東安並非單純因摔車跌倒致死甚明。
(三)、而蔡東安經法醫解剖後，發現蔡東安身體外表檢查頭胸部有
    生前遭輪胎輾過之痕跡，外表檢查頭部有裂傷及擦傷，胸部
    兩側肋骨有骨折，解剖發現頭顱骨呈粉碎性骨折，腦部有外
    傷性蜘蛛網膜下出血，右側頸椎有骨折，胸部右肺有血氣胸
    ，兩側肺臟出血，右側肋骨於外側部及後內側部呈連續性骨
    折，左側鎖骨遠端呈骨折斷裂現象，肺臟右葉有挫傷出血等
    情，有解剖照片附卷可證，足認蔡東安應係遭輪胎輾壓頭部
    致死，本件經送法務部法醫研究所鑑定結果，亦同此認定，
    有該所鑑定書及函覆在卷（同上卷第一九六至二０四頁、原
    審卷第九五頁），是蔡東安確因高速輾壓致死無訛。
(四)、再查本件交通事故發生於九十六年三月四日星期六晚間七時
    二十分許，且大漢橋為連接台北縣新莊市、板橋市○○○○
    道，車流量甚大，而事故當時僅有被告及蔡東安二輛機車摔
    倒等情，業經被告供述屬實（同上相卷第二一一頁），又如
    依正常速度騎乘機車，無預警輾壓一定體積之物，必然失去
    平衡，無法繼續正常駕駛，此為一般生活經驗法則，是本案
    既無其他人在該處摔倒，應可排除第三人輾壓蔡東安之可能
    。
(五)、又查案發現場係大漢橋機車道，路寬約三公尺，以事故現場
    電線桿為基準點，系爭啞鈴包在基準點右側約二十二點五公
    尺處，血跡散佈於基準點左側約十四點六公尺處（即與系爭
    啞鈴包相距約三十七點一公尺），ＯＹＥ─１５９號機車位
    於基準點左側約三十一點八公尺（經台北縣政府警察局鑑識
    課實測則為二三點八公尺），ＬＹ９－２１０號機車位於基
    準點左側約三十八點八公尺，（即與系爭啞鈴包相距約六十
    一點三公尺，與血跡散佈點相距約二十四點二公尺）等情，
    有道路交通事故現場報告表、台北縣警察局現場勘查報告等
    件在卷可稽（同上相卷第一六、九七至一二０頁），是本案
    應係蔡東安騎乘車號ＯＹＥ－１５９機車，不慎撞及系爭啞
    鈴袋，因而失控倒地，再遭後方同向行駛之被告機車輾壓頭
    部致死，被告始人車倒地等情，洵堪認定。被告辯稱：是伊
    先摔倒，死者才跌倒等情，核與事證不符，不足採信。
五、按行為人雖非故意，但按其情節應注意，並能注意，而不注
    意者，為過失；行為人對於構成犯罪之事實，雖預見其能發
    生而確信其不發生者，以過失論，刑法第十四條定有明文。
    又刑法上之過失犯，以行為人對於犯罪結果之發生按其情節
    應注意，並能注意，而不注意者，始克相當；若事出突然，
    依當時情形，不能注意時，縱有結果發生，仍不得令負過失
    責任（最高法院八十七年度台非字第三三七號判決意旨參照
    ）。次按汽車行駛時，駕駛人應注意車前狀況及兩車併行之
    間隔，並隨時採取必要之安全措施，道路交通安全規則第九
    十四條第三項定有明文，本件被告騎乘機車固應注意該等規
    定。惟該條項所謂之注意義務，係指汽車駕駛人行車時，應
    就可預見，且有充足時間可採取適當之措施以避免結果之發
    生時，負其責任；至對於他人突發不可知之駕駛行為，則無
    防止之義務。本案事故發生於九十六年三月四日星期六晚間
    七時二十分許，且該路段為連接台北縣新莊市、板橋市○○
    ○○道，路寬三公尺，車流量甚大，已如前述，又事發當時
    ，夜間無照明、市區道路、有分隔島慢車道、限速五十公里
    （有前開道路交通事故現場調查表附卷可證），本件並無證
    據證明被告騎乘機車行駛於前開有分隔島、僅三公尺寬之機
    車道時，有超速或其他違規情事，則其對於前方蔡東安騎乘
    機車因撞及系爭啞鈴包而人車倒地，依當時情形，堪認屬不
    可預見，亦無充足時間可採取何適當措施以避免結果發生，
    雖因而輾壓蔡東安致死，尚難遽認其有過失。
六、公訴人指本案與本院92年度交上易字第329 號過失致死案件
    情節相同，而本院認該案被告有過失致死罪責，並判處有期
    徒刑在案，惟經本院調取該案全卷審查，該案被告有過失係
    因有駕車超速情形，而本案被告駕車並無超速情形，自不能
    比附援引，附此敘明。
七、綜上所述，本案被告雖騎乘機車輾壓蔡東安致其死亡，惟依
    案發當時狀況，事發突然，猝不及防，難認有「能注意」之
    情形，檢察官所舉之證據，不足為被告有罪之積極證明，無
    從說服法院以形成被告有罪之心證，依首揭說明，被告犯罪
    應屬無法證明。
八、原審因認被告犯罪不能證明，而為被告無罪之諭知，認事用
    法並無不合，檢察官上訴意旨，仍執陳詞，指摘原判決不當
    ，求予廢棄改判，為無理由，應予駁回。
據上論斷，應依刑事訴訟法第368條，判決如主文。
本案經檢察官呂文忠到庭執行職務。
中    華    民    國    97    年    5     月    20    日
                  刑事第三庭  審判長法  官  蔡秀雄
                                    法  官  謝靜恒
                                    法  官  許文章
以上正本證明與原本無異。
不得上訴。
                                    書記官  蔡慧娟
中    華    民    國    97    年    5     月    20    日


司法院資訊處製作；財團法人民間司法改革基金會備份。
